最高法院刑事判決　　　　　　　九十四年度台上字第八００號
　　上　訴　人　甲○○
　　選任辯護人　陳國雄律師
上列上訴人因偽造有價證券案件，不服台灣高等法院中華民國九
十二年十二月十八日第二審更審判決（九十二年度重上更(六)字第
四號，起訴案號：台灣宜蘭地方法院檢察署八十一年度偵字第七
○四、八五八號），提起上訴，本院判決如下：
    主　文
原判決撤銷，發回台灣高等法院。
    理　由
本件原判決認定上訴人甲○○自民國七十四年六月間起，在台北
市○○○路三六九巷三十六弄二十一之一號二樓設立孟巴司有限
公司（下稱孟巴司公司），並以林素貞為名義上負責人，實際上
則由上訴人經營。適余天富在宜蘭經營東良木業有限公司（下稱
東良木業公司）於七十五年間停業，上訴人即向其租用宜蘭市○
○路六之六十六號辦公室，工廠則設於宜蘭縣員山鄉○○路二三
六號余天富原有之廠房，另於七十九年十一月間，將孟巴司公司
負責人變更為原任職該公司之會計余秀惠（另案判處罪刑確定）
，其後於八十年七月十六日，再將孟巴司公司地址遷至上開宜蘭
縣員山鄉廠址。上訴人於七十五年間因案遭法院通緝，致孟巴司
公司無法使用上訴人自己名義之支票，渠又發現余秀惠之父余天
富原經營之東良木業公司已經停業，八十年九月間，因孟巴司公
司資金週轉困難，需大量向外借貸，上訴人乃利用余秀惠平日亦
為其父簽發支票使用之機會（余天富僅授權余秀惠簽發支票支付
貸款及保險費等零星費用，未授權其簽發支票供上訴人向人調借
現金），乃共同意圖為自己不法所有，與余秀惠謀議，利用余女
亦能使用余天富支票之機會，由其趁余天富不知，自上開宜蘭市
○○路六之六十六號余天富辦公室竊得如原判決附表所示之空白
支票，並在其上盜蓋余天富及東良木業公司之印章，嗣即意圖供
行使之用，未經余天富及東良木業公司之授權，於該附表所示支
票之發票日前，除附表編號十七、十九、二十三由上訴人簽發外
，餘由余秀惠簽發，並分別持向王清松、蕭麗慎、邱傳盧、江錦
發等人調現週轉，嗣經各該持票人屆期提示不獲兌現，向東良木
業公司及余天富追索，余天富始發現上情。因而撤銷第一審所為
科刑之判決，改判依牽連犯從一重仍論處上訴人共同連續意圖供
行使之用，而偽造有價證券（累犯）罪刑。固非無見。
惟查：(一)、原判決事實認定上訴人與已判決確定之余秀惠二人共
同意圖為自己不法所有，相互謀議，由余女趁乃父余天富不知，
竊取如原判決附表所示空白支票，先在其上盜蓋余天富及東良木
業公司之印章，嗣即意圖供行使之用，未經余天富及東良木業公
司之授權，於各該支票之發票日前，予以簽發使用等情。理由內
並援引余秀惠於原審更審調查時所供係上訴人叫伊偷拿伊父親之
空白支票，蓋好印章，伊在存根上亂填，空白票放在伊處，伊開
出的支票很多，上訴人表示渠有辦法解決，並曾向伊要三張支票
簽發；原判決附表所示支票係伊一次由余天富辦公桌抽屜偷出來
，並預先蓋好章，支票頭則亂寫等語，為其認定依據（見原判決
第十四、十五頁）。然證人江錦發於原審第二次更審調查時到庭
結證上訴人與余秀惠經常開余天富之支票向伊調現週轉，支票常
由彼二人簽發，在上訴人工廠簽發時，有時係一張張，有時係整
本，有時是已蓋好印章，有時是簽發後余秀惠再蓋章。渠等平常
金錢常有往來，而拿至伊店裏的支票，則係簽好蓋好章的等語（
見原審更(二)卷第八十四頁背面、第八十五頁），此與余秀惠上開
所供，並不相符。原判決未說明其取捨論斷之理由，僅以余秀惠
所為不利之供詞，逕為上訴人不利之認定，尚嫌理由不備。且其
認定事實與所引江錦發上開證詞不相符合（見原判決第十三頁）
，亦有證據上理由矛盾之違法。(二)、依原判決認定之事實，上訴
人與余秀惠二人共同意圖供行使之用，而偽造發票人東良木業公
司之台灣省合作金庫宜蘭支庫（下稱合庫宜蘭支庫）及發票人余
天富之彰化商業銀行宜蘭分行（下稱彰銀宜蘭分行）支票，計有
其附表所示二十三紙。然其判決理由則依憑上開二行庫復函及所
檢送之支票往來明細表，謂東良木業公司在合庫宜蘭支庫及余天
富在彰銀宜蘭分行之支票帳戶自七十五年三月底東良木業公司申
請停業以後，仍有大量之大面額支票經提示兌領，扣除余天富所
承認係自己使用部分八紙，與該大面額支票兌現部分合計六十四
紙，尚相差五十六紙等語（見原判決第八、九頁）。如果無誤，
該五十六紙支票既均係上訴人與余秀惠未經東良木業公司及余天
富授權而擅自簽發，縱嗣已兌現，亦無礙於該部分偽造有價證券
罪責之成立。乃原判決事實認定渠等所偽造之支票僅其附表所示
二十三紙，致此部分事實認定與其理由之論敘即不無矛盾可指，
自屬違法。(三)、證人詹舜欽於第一審調查時證稱上訴人與余秀惠
向伊調現，先前所持支票均有兌現，伊才一再讓其調現，伊領過
八張票，共二、三百萬元，余天富對其帳戶的錢如此進出不會不
知道等語。而江錦發於原審更審調查時除為上開供證外，且稱伊
經常去孟巴思公司，該公司董事長係余秀惠，余女有在公司簽發
余天富之支票給伊，開票時余天富亦有在場。余秀惠係自七十八
年間起向伊調現，當時余天富已未做木材生意，改做大理石即孟
巴思公司之業務，伊常去該公司，故知道公司係余秀惠在經營，
支票均係余女所簽發，余天富亦在該處照顧工廠等語（見一審卷
第一○八頁、原審更(四)卷第二一六頁正、背面、二一七頁）。此
係有利於上訴人之證據，原判決未予採酌，復未說明不足採之理
由，亦屬理由不備。(四)、上訴人於偵、審中始終否認有本件偽造
有價證券犯行，其於原審更審時之選任辯護人且具狀稱余秀惠於
七十五年之前，即已獲乃父余天富授權，保管並簽發其合庫宜蘭
支庫及彰銀宜蘭分行之支票，其張數及金額無以計數，而銀行每
月均會寄發對帳單予帳戶名下本人，倘余天富未加授權，對之竟
未予追問，其誰能信等語。原審因之亦曾向合庫宜蘭支庫函查，
並請檢送東良木業公司七十九年一月至八十年九月止之對帳單等
資料。雖據該支庫復稱該部分對帳單等資料因已逾保管年限，予
以銷毀。然由該函意旨及所檢送「台灣省合作金庫存款對帳單處
理要點」之規定觀之，似徵該行庫對於所屬甲存支票帳戶確有定
期及不定期寄發對帳單情事（見原審更(四)卷第四十、四十一頁、
第一二二頁至第一二五頁）。如果無誤，上訴人之原審選任辯護
人上開辯詞，似非全然無據。此亦屬對上訴人有利之證據，對其
利益非無重大關係，原審對之未加調查審酌，其證據調查職責猶
嫌未盡。(五)、原判決事實認定上訴人與余秀惠二人意圖供行使之
用，未經余天富及東良木業公司之授權，於其附表所示發票日之
前，除其中編號十七、十九及二十三號支票係由上訴人簽發外，
其餘則由余秀惠簽發，並分別持向王清松等人調現等情。理由內
並就該部分論以刑法第二百零一條第一項之偽造有價證券罪，且
說明其偽造有價證券後復持以行使，其行使之低度行為為偽造之
高度行為所吸收，不另論罪。則上訴人被訴偽造並持以行使之原
判決附表所示二十三紙支票，既係本件犯罪行為之客體，其是否
確實存在及實際內容如何？因與所涉該偽造有價證券罪名成立之
認定攸關，自屬本件科刑判決基礎之重要物證之ㄧ。然稽諸卷證
資料，其中原判決附表編號十該紙支票付之闕如。是原判決事實
認上訴人就該部分亦有偽造犯行，應有認定事實不依證據之違法
。(六)、九十二年二月六日修正公布，於同年九月一日起施行之刑
事訴訟法，為貫徹直接審理主義、言詞審理主義之精神，改採審
判集中審理制，依本法第二百七十九條第一項「行合議審判之案
件，為準備審判起見，得以庭員一人為受命法官，於審判期日前
，使行準備程序，以處理第二百七十三條第一項、第二百七十四
條、第二百七十六條至第二百七十八條規定之事項」之規定，行
合議制之通常審判程序案件，為使審判程序能集中、縝密且順暢
有效地進行，其受命法官於準備程序之功能，僅在於開始審判前
應為相當之準備，其所得處理者，應以同法第二百七十三條第一
項各款及第二百七十四條、第二百七十六條至第二百七十八條所
明定之事項為限，非但不負責證據之蒐集，更不再從事證據之實
質調查，故就證人之訊問，除有同法第二百七十六條第一項所定
「預料證人不能於審判期日到場者，得於審判期日前訊問」之例
外情形，原則上均應在審判期日行之，俾使證人於審判期日當庭
所行之訊問及交互詰問程序，法院（合議庭）依其言詞陳述語氣
及反應態度，能直接獲取正確之心證，以為價值判斷之準據。從
而受命法官於準備程序除有上開例外情形外，並無就證人行訊問
及交互詰問之權限。本件原審於九十二年十月三十一日及同年十
一月十七日係由受命法官進行準備程序，依其筆錄記載，法院對
於證人余秀惠並無預料其不能於審判期日到場之情形，乃竟先後
對該證人行訊問及行交互詰問程序，此項程序之踐行，要與上開
規定有悖。且原審於同年十一月十七日進行準備程序竟復傳訊證
人蔣美蘭到庭，雖其筆錄記載「法官諭知該證人下次可能無法到
庭，今天先行詰問」，而徵求檢察官及辯護人之意見，然對該證
人於審判期日究有何不能到庭之具體正當理由，則未見記明（見
原審更(六)卷第一八○頁至第一八七頁、第二○二頁至第二一○頁
），僅泛詞為上開諭知，即對之進行訊問及詰問，致所踐行之程
序與上開修正後規定，亦難認相符，同非適法。以上，或係上訴
意旨所指摘，或為本院得依職權調查之事項，應認原判決仍有撤
銷發回更審之原因。
據上論結，應依刑事訴訟法第三百九十七條、第四百零一條，判
決如主文。
中　　華　　民　　國　九十四　年　　二　　月  二十四  日
                      最高法院刑事第十庭
                          審判長法官  張　淳　淙
                                法官  謝　俊　雄
                                法官  蘇　振　堂
                                法官  張　春　福
                                法官  呂　丹　玉
      本件正本證明與原本無異
                                      書  記  官
中　　華　　民　　國　九十四　年　　三　　月    三  　日
                                                 Ｍ
